臺北高等行政法院判決　　　　　　　　　　　　　　九十二年度訴字第一○五三號
　　　　　　　　　　　　　　　.
　　原　　　告　甲○○
　　訴訟代理人　徐偉律師
　　　　　　　　丁○○兼送達.
　　被　　　告　經濟部智慧財產局
　　代　表　人　蔡練生（局長）住同右
　　訴訟代理人　戊○○
　　　　　　　　己○○
　　參　加　人　登騏企業股份有限公司
　　代　表　人　乙○○
　　訴訟代理人　丙○○律師（兼送達代收人）
　　　　　　　　洪順玉律師
右當事人間因新型專利舉發事件，原告不服經濟部中華民國九十二年一月三日經訴字
第０九一０六一三一四九０號訴願決定，提起行政訴訟，並經本院裁定命參加人獨立
參加被告之訴訟。本院判決如左：
　　主  文
原告之訴駁回。
訴訟費用由原告負擔。
　　事  實
一、事實概要：緣參加人登騏企業股份有限公司（原登騏企業有限公司）前於民國（
    下同）八十三年七月八日以「轉接器固定裝置」向被告機關之前身經濟部中央標
    準局申請新型專利，經該局編為第000000000號審查，准予專利（下稱
    系爭案），並於公告期滿後，發給新型第一０一八二五號專利證書。嗣原告以系
    爭案違反系爭案核准時專利法第九十八條第二項規定，檢據舉發證據二為西元一
    九九二年八月出版之AMP NETCONNECT產品型錄（下稱引證一）；證據三為西元一
    九九四年一月出版之LAN CONNECT NETWORK COMPONENTS產品型錄（下稱引證二）
    ；證據四為西元一九九四年一月出版之AMP NETCONNECT產品型錄（下稱引證三）
    ，對系爭案提起舉發，案經被告機關審查，於九十一年七月三十一日以（九一）
    智專三（二）○四○二四字第○九一八九○○一七七六號專利舉發審定書為「舉
    發不成立」之處分。原告不服，提起訴願，經遭駁回，遂向本院提起本件行政訴
    訟。
二、兩造聲明：
　(一)原告聲明求為判決：
　1.訴願決定及原處分均撤銷。
　2.被告應為舉發成立之處分。
　(二)被告聲明求為判決：駁回原告之訴。
  (三)參加人未於言詞辯論期日到場，依其於準備程序所為聲明及陳述：
  　駁回原告之訴。
三、兩造之爭點：
　　引證諸案是否足以證明系爭案不具新穎性及進步性？
甲、原告主張之理由：
一、事實上，訴願機關與被告機關單由引證資料中認定是否有卡固部（3010）夾固轉
    接器（32）固定於面板上之技術揭露來判定是否為輕易思及之技術實有不妥，因
    系爭案之卡固部（3010）係習知技術，並非系爭專利之設計重點，而卡固部（
    3010）上之卡榫（3012~3017）才是卡制轉接器固定裝置（30）之主要構件，然
    此一固定方式於舉發案引證資料中均有被揭露（如引證一第2－8頁型號
    0－000000－0號產品之卡榫（A1）等，有關卡榫之設計，任何從事結構開發之設
    計人員均知該等結構早已被沿用不下數十年之久，根本非一全新創作，況卡固部
    （3010）僅為系爭專利主要構件（上件、下件及銜接裝置）之一小部份構件而已
    ，被告機關及訴願機關不能僅以卡固部為主要認定基礎，更何況卡固部之設計已
    充分揭露於系爭專利說明書中之習知圖式（第二圖），並非系爭專利設計重點。
二、另外，訴願決定書指稱：「系爭專利第二圖之上蓋並無揭示系爭專利上件之卡固
    部具有卡榫，其可使前置板夾固於面板上，並非如訴願理由所稱二者結構相同」
    ，因該第二圖係為系爭案說明書之習知圖式，而系爭專利係於上件之卡固部設有
    卡榫，原告是指系爭案之卡榫已揭露於原舉發理由之引證一第2－8頁型號
    0-000000-0號產品之卡榫（A1）等，訴願機關應有誤解。
三、又訴願決定書指稱：「系爭專利說明書第一圖中，轉接器與集線架係以四個螺絲
    鎖固，並未揭露相同於系爭專利上件之卡固部具有卡榫，可使前置板夾固於面板
    上，系爭專利雖然利用習知技術手段，但系爭專利之整體構造之組合產生了新功
    效，並與習知之轉接器固定裝置構造不相同」，該第一圖亦為系爭案說明書之習
    知圖式，當然該圖式係系爭案提出申請時該系爭案申請人自行繪製的，當然會與
    系爭案有所不同，被告機關一直以該系爭專利之說明書習知圖式與系爭案兩者之
    異同來論究系爭案是否具專利要件實無法令人理解。須知，系爭案之上件具有卡
    固部，亦為習知技術，這點可由系爭專利說明書之習知圖式（第二圖）獲悉，其
    實，卡固部上之卡榫才是其設計重點，而卡榫之固定方式均已在引證資料中被揭
    露，並無產生新功效，系爭案不具進步性，極為明顯。
四、原告於訴願階段提出之證據三（即公告第一三一五一五號專利），係原告於被告
    機關核准公告案中逐一檢索找到，其內容與系爭案幾乎完全相同，然被告機關認
    為該證據與原審證據無關聯性而不予論究實令人無法認同，雖該等證據非舉發時
    所提之證據，但該證據終究完全揭露系爭案之技術內容，甚至各構件均相同，其
    足以影響該舉發案之結果，因此該等新證據新事實應予審酌方為洽當與合理。
五、綜上所陳，被告機關對於原告所主張系爭案違反專利法之事實並未慎重地審查，
    且系爭案所訴求之專利特徵亦屬習知技術，但被告機關卻未察及此，對於原舉發
    證據及訴願所提之新證據（即公告第一三一五一五號專利）均未詳細比對審酌，
    以致於影響原告權益甚鉅，雖然原告所提之原舉發證據與系爭案之整體結構並非
    完全相同，但系爭案之主要技術特徵均已被完全揭露，足以認定系爭案為熟習該
    項技術者易於思及之創作，況被告機關及訴願機關僅對系爭案之習知構件作一論
    究亦有所不妥，應對系爭案之設計重點加以論究方為適法。
乙、被告主張之理由：
一、原告主張稱系爭案之卡固部並非其重點設計，卡固部上之卡榫才是卡制轉接器固
    定裝置之主要構件，此已被揭露於引證一第2－8頁產品之卡榫，非一全新創作云
    云。惟查專利舉發案之審查應以系爭專利之申請專利範圍所載之技術內容與舉發
    證據比較，系爭案上件之前置板兩側邊延伸卡固部，可夾固轉接器固定裝置於面
    板上，舉發證據並未有相同構造及技術手段之揭示，自不足以證明系爭案不具新
    穎性及進步性。另系爭案雖然利用了習知技術，但系爭案之整體構造組合產生了
    新功效，並與習知之轉接器固定裝置構造不同，非熟悉該項技術者所能輕易思及
    ，仍符合專利法之規定可准予專利，原告起訴理由不足以採信。
二、原告復主張被告以系爭案之說明書習知圖示與系爭案比較異同，論究系爭案是否
    具專利要件實非恰當云云。惟查被告之訴願答辯書與訴願機關之訴願決定書中，
    比較系爭案之構造與系爭案之說明書習知第一、二圖，是因原告於訴願理由書中
    認為系爭案之技術已於系爭專利說明書第一、二圖之習知技術中揭露，被告之專
    利舉發審定書並未以此做為審查比較之依據，原告起訴理由顯有誤解。
三、原告主張其於訴願階段提出之證據三與系爭案幾乎完全相同，該新證據新事實應
    予以審酌方為恰當與合理云云。惟查訴願證據三（即公告第一三一五一五號專利
    ）為新證據，並非本件舉發案可得審究之範疇，被告依法未予以論究，並無不當
    之處，原告起訴理由不足採信。
丙、參加人主張之理由：
一、援引被告主張之理由。
二、系爭案可以用在網路極線、插座覆蓋或網路用地板，有很多種用途，這是參加人
    研發專利的原因。引證一只有一個外型沒有結構功能的說明，我們無從比較。引
    證案只是習知的勾卡作用，系爭案並不是單純的以卡固部作為特徵。系爭案的特
    徵除了在卡固部之外，為了在轉接器上有更多的用途，轉接器不用很麻煩一個一
    個分別來接，故系爭案有十足的進步性。
三、卡固部不是系爭案主要的專利範圍。系爭案的技術特徵是在卡榫跟前置板夾面板
    的技術。
　　理  由
一、按凡對物品之形狀、構造或裝置之創作或改良，而可供產業上利用者，得依法申
    請取得新型專利，為系爭專利核准時專利法第九十七條暨第九十八條第一項所規
    定。而對於獲准專利權之新型，任何人認有違反前揭專利法第九十七條至第九十
    九條規定者，依法得附具證據，向專利專責機關舉發之。從而，系爭案有無違反
    前揭專利法之情事而應撤銷其新型專利權，依法應由舉發人附具證據證明之，倘
    其證據不足以證明系爭案有違前揭專利法之規定，自應為舉發不成立之處分。
二、被告以系爭第00000000號「轉接器固定裝置」新型專利案，原告所提之
    舉發證據二為西元一九九二年八月出版之AMP NETCONNECT產品型錄（即引證一）
    ；證據三為一九九四年一月出版之LAN CONNECT NETWORK COMPONENTS產品型錄（
    即引證二）；證據四為一九九四年一月出版之AMP NETCONNECT產品型錄（即引證
    三）。其中引證一第2－8頁型號之0－000000－0產品，其接頭本體上有卡固部，
    側邊有管柱，及螺孔、面板，板體中央開口兩側有洞孔；第2－9頁型號000000－
    0產品有卡勾；第2－79頁接頭上有卡固部，端子面板設扣孔；第3－165頁型號
    000000－0產品設有卡勾；引證二第23頁產品座體有卡固部，框體上設有扣孔；
    引證三第33頁座體設卡固部，面板有開口，框體有倒鉤，元件有扣孔。引證一、
    二、三與系爭專利相較，引證一、二、三等並未揭露系爭案卡固部夾固轉接器固
    定裝置於面板上等構造及技術手段，系爭案上件由集線架正面裝入，並以卡固部
    之卡榫與前置板將上件卡固於集線架上，接著轉接器置放入上件之卡固部，再以
    下件覆蓋並以銜接裝置結合等整體結構及組裝之技術手段並無法由引證一、二及
    三輕易思及者；又系爭案上件之卡固部具有卡榫，可使前置板夾固於面板上，且
    卡固部可防護轉接器不受損害，並可防止轉接器滑脫，足證具有進步性，乃為舉
    發不成立之處分。原告不服，循序提起訴願及行政訴訟，主張引證一、二及三雖
    與系爭案造型有所差異，但均係熟知之技術，且系爭專利說明書第二圖之習知技
    術已露系爭專利之卡固部，且無轉接固定裝置之設置，其轉接器仍可穩固裝設於
    面板之上；又系爭專利之轉接器透過卡固部將其夾固於面板上之技術手段與系爭
    專利說明書第一圖之習知技術完全相同；而訴願階段提出之證據三（即申請第0
    0000000號「訊號接頭之夾設固定構造」新型專利案）已揭露有系爭案之
    諸項特徵，且皆為系爭案申請前之既有技術，系爭案並不符合新型專利之要件云
    云。
三、本院查：
  (一)按「新型係運用申請前既有之技術或知識，而為熟習該項技術者所能輕易完成且
    未能增進功效時，雖無前項所列情事，仍不得依本法申請取得發明專利」，系爭
    案核准時專利法第九十八條第二項定有明文，故對於申請新型專利者而言，必須
    其係運用申請前既有之技術或知識，而為熟習該項技術者所能輕易完成且未能增
    進功效者，始能否定其進步性，否則，如非運用申請前既有之技術或知識，而為
    熟習該項技術者所能輕易完成，或雖係運用申請前既有之技術或知識，而為熟悉
    該項技術者所能輕易完成，但如具有功效之增進時，仍可准予「新型」專利。從
    而新型專利應用之手段，在原理上縱非全新，乃習知技術，但如在空間型態上係
    屬創新，並較原物品在形狀、構造或裝置上能增進某部之特殊功效時，即應認為
    合於新型專利要件（改制前行政法院六十八年度判字第四九九號判決要旨參照）
    。且就複數個既有之構成要件組合而成之新型而言，此種組合只要在整體上有「
    相乘」的功效增進，即算是創作，若僅有「相加」之效果，始與新型要件不符（
    改制前行政法院八十四年判字第一九三三號判例要旨參照），被告機關所頒布之
    專利審查基準亦認「此種組合新型與集合新型不同之處，在於組合新型可產生某
    一新功效或增進某種功效，為熟習該項技術者非能輕易完成。至於集合新型，因
    未能產生某一新功效或增進某種功效，故為熟習該項技術者所能輕易完成且未能
    增進功效者」。
  (二)系爭案係一種轉接器固定裝置，其主要用以固定轉接器（adapter）於面板上，
    該固定裝置包括：一上件，其具一前置板，該前置板兩側邊分別延伸形成一卡固
    部，其可夾固該轉接器固定裝置於面板上；一下件，其配合該上件以固定該轉接
    器於該面板上；以及一銜接裝置，其結合該上件與該下件於定位者（見系爭案申
    請專利範圍第一項）。該面板可為網路集線架、插座覆蓋板或網路用壁板（參原
    處分卷第七十三、七十四頁創作說明）。系爭案上件之前置板兩側邊延伸卡固部
    ，可夾固轉接器固定裝置於面板上（參原處分卷第六十七頁第三圖），反觀引證
    一、二、三並未有相同構造及技術手段之揭示，而系爭案專利說明書所引述之習
    知第二圖之上蓋並無揭示系爭案上件之卡固部具有卡榫，其可使前置板夾固於面
    板上之特徵（見系爭案申請專利範圍第二項），並非如原告所稱二者構造相同。
    又系爭案利用卡固部之轉接固定裝置，可使上件之前置板夾固於面板上，相較於
    習知裝置，不僅可防護轉接器不受損害，並可防止轉接器滑脫（見系爭案申請專
    利範圍第三項），故系爭案之整體構造與引證一、二、三及習知技術並不相同，
    且無法由引證一、二、三及習知技術輕易思及系爭專利之構造及技術內容，系爭
    案具有新穎性及進步性。又系爭案專利說明書所引述之習知第一圖中，轉接器與
    集線架係以四個螺絲鎖固，並未揭露相同於系爭專利上件之卡固部具有卡榫，可
    使前置板夾固於面板上，系爭案雖然利用習知之技術手段，但系爭案之整體構造
    之組合產生了新功效，並與習知之轉接器固定裝置構造不相同，且非熟悉該項技
    術者所能輕易思及者，是以，引證一、二及三尚不足以證明系爭案不符新型專利
    之要件。
  (三)原告復主張被告以系爭案之說明書內習知圖示與系爭案比較異同，論究系爭案是
    否具專利要件實非恰當云云。惟查被告之訴願答辯書與訴願機關之訴願決定書中
    ，比較系爭案之構造與系爭案之說明書所引習知第一、二圖，是因原告於訴願理
    由書中認為系爭案之技術已於系爭專利說明書所引第一、二圖之習知技術中揭露
    ，被告所為專利舉發審定書即原處分書並未以此做為審查比較之依據，原告起訴
    理由顯有誤解。
  (四)末按舉發人補提理由及證據（指獨立之新理由及新證據而言），應自舉發之日起
    一個月內為之，系爭案核准時專利法第一百零五條準用第七十二條第四項定有明
    文，期間雖已經過，主管機關如尚未就舉發案予以審定，對於舉發人所補提理由
    及證據，固仍應受理（改制前行政法院七十二年判字第一四一九判例意旨參照）
    ，但於主管機關就舉發案予以審定後，舉發人於行政爭訟程序中所補提證物，須
    係與其在舉發階段所引證據本於同一基礎事實，而非另一獨立之新證據，其提出
    始不受前揭專利法第第七十二條第四項補提證據時期之限制（改制前行政法院七
    十八年判字第四三七號判例意旨參照）。易言之，專利舉發程序係採爭點主義，
    一個獨立之引證案（包括數個關連資料組成之一個引證案）構成一個爭點，基於
    被舉發人之程序利益，舉發人不能略過舉發階段，而於行政爭訟程序中逕行提出
    獨立之新理由及新證據。原告於訴願理由書中主張系爭案之技術已於系爭專利說
    明書引述之第一、二圖習知技術中揭露，乃於舉發階段所提之引證一、二及三以
    外增加新爭點，揆諸前開說明，於法已有未合。原告雖又主張其於訴願階段提出
    之證據三（即申請第00000000號、公告第一三一五一五號「訊號接頭之
    夾設固定構造」新型專利案）與系爭案幾乎完全相同，該新證據新事實應予以審
    酌方為恰當與合理云云，惟查該訴願證據三與其在舉發階段所提之引證一、二及
    三均非本於同一基礎事實，不具關連性，核屬另一獨立之新證據，並非訴願程序
    及行政訴訟所應審究，被告亦無法予以論究，原告前述主張，容有誤會。
四、綜上所述，被告以引證一、二及三尚不足以證明系爭案不符新型專利之要件而為
    本件舉發不成立之處分，認事用法並無不合，訴願決定予以維持，亦無違誤，原
    告起訴意旨，仍執前詞及個人主觀之見解，請求撤銷訴願決定及原處分，並命被
    告應為舉發成立之處分，為無理由，應予駁回。
據上論結，本件原告之訴為無理由，爰依行政訴訟法第九十八條第三項前段，判決如
主文。
中　　華　　民　　國　　九十三　　　年　　　八　　　月　　　　十八　　　日
                                  臺北高等行政法院  第二庭
                                            審判長  法  官　姜素娥
      　　　　　　　　　　　　　　　　　　　　      法　官　吳東都
      　　　　　　　　　　　　　　　　　　　　      法　官　林文舟
右為正本係照原本作成。
如不服本判決，應於送達後二十日內，向本院提出上訴狀並表明上訴理由，如於本判
決宣示後送達前提起上訴者，應於判決送達後二十日內補提上訴理由書（須按他造人
數附繕本）。
中　　華　　民　　國　　九十三　　　年　　　八　　　月　　　　十八　　　日
                                                    書記官  余淑芬
